臺灣高等法院民事判決　　　　　　　　　100年度上字第672號
上　訴　人　　謝良梅
被　上訴人　　佶原建設有限公司
兼法定代理人　陳忠仁
訴訟代理人　　江鶴鵬律師
上列當事人間因損害賠償事件，上訴人對於中華民國100年4月25
日臺灣板橋地方法院100年度訴字第287號第一審判決提起上訴，
本院於100年8月16日言詞辯論終結，判決如下：
  主  文
上訴駁回。
第二審訴訟費用由上訴人負擔。
  事實及理由
一、上訴人起訴主張：被上訴人佶原建設有限公司（下稱佶原公
    司）前以上訴人負欠其損害賠償債務新臺幣（下同）272萬7
    ,097元未清償為由，聲請原法院為96年11月26日96年度裁全
    字第9011號假扣押裁定（下稱假扣押裁定），並以之為執行
    名義，聲請同法院以96年12月6日板院輔96執全正字第4575
    號函執行查封上訴人所有坐落新北市○○區○○段1097地號
    土地（下稱1097地號土地）及其上門牌號碼新北市○○區○
    ○路4段20巷107號1樓店鋪之房屋，翌日再追加查封上訴人
    所有門牌號碼同上號2樓住宅之房屋。假扣押裁定經上訴人
    提起抗告後，本院以97年度抗字第78號民事裁定予以廢棄，
    且所保全之本案訴訟亦經本院以98年度上字第604號民事判
    決被上訴人敗訴確定，足證假扣押裁定之原因自始不存在，
    。因此，上訴人自得依民事訴訟法第531條及民法第28條、
    第184條第1項、第195條第1項前段、公司法第23條規定，請
    求佶原公司及其法定代理人即被上訴人陳忠仁連帶賠償因上
    開捏造不實而濫行聲請及實施假扣押程序所受之損害，包括
    律師費用27萬元、上訴人被迫提前退職籌措鉅額擔保金之損
    害143萬4,215元，以及嚴重不法侵害上訴人之名譽、信用及
    健康，連帶賠償上訴人所受之非財產上損害20萬元，合計為
    190萬4,215元之本息等情。原審為上訴人全部敗訴之判決，
    上訴人不服，提起上訴，並於本院聲明：(一)原判決廢棄；(二)
    佶原公司、陳忠仁應給付上訴人190萬4,215元，及自起訴狀
    繕本送達翌日起至清償日止，按年息5%計算之利息；(三)第一
    、二審訴訟費用均由佶原公司、陳忠仁負擔；(四)願供擔保，
    請准宣告假執行。
二、佶原公司、陳忠仁則以：上訴人主張之損害係假扣押裁定因
    自始不當而撤銷所造成，則該不當裁定而假扣押強制執行之
    發生期間應自96年12月6日起，至97年4月1日止，則類推適
    用民法第197條第1項規定之侵權行為損害賠償請求權之消滅
    時效，其損害亦因罹於2年時效而不得請求。又上訴人之請
    求並不符合民事訴訟法第531條、民法第28條、公司法第23
    條規定之要件；其依民法第184條第1項、第195條第1項前段
    、第28條、公司法第23條規定，請求佶原公司、陳忠仁負連
    帶賠償非財產上之損害責任，亦顯無理由；況該假扣押裁定
    非屬陳忠仁在佶原公司內之職務上行為，且民事訴訟法第53
    1條第1項已明文規定此項損害賠償責任係由假扣押因自始不
    當而遭撤銷之債權人負責，而陳忠仁並非該債權人，依法毋
    庸負損害賠償責任等語，資為抗辯，並聲明：(一)上訴駁回；
    (二)上訴費用由上訴人負擔；(三)願供擔保，請准免予假執行。
三、兩造不爭之事實：
  (一)佶原公司前因上訴人所有部分違章建物越界進入佶原公司與
    他人合作興建房屋之標的土地（即新北市○○區○○路1098
    地號土地）內，故為拆除違建事宜，以利合建工程之進行，
    曾委由前地主即李超良及營造廠商與上訴人進行商談。
  (二)嗣佶原公司認為上訴人惡意阻撓其動工興建房屋，以致該合
    建案之原營造廠商預計之營造成本增加，而無法繼續承攬該
    合建案之興建，致該公司需以較原工程總價為高之金額委由
    他營造商再行興建，因此多支出工程費用272萬7,097元，乃
    向原法院聲請假扣押裁定獲准，並以之為執行名義，先後於
    96年12月6日、96年12月7日聲請查封上訴人所有之1097地號
    土地及其上1樓之店鋪、2樓之住宅等不動產，並於96年12月
    19日執行查封完畢。
  (三)上訴人對假扣押裁定提起抗告，經本院於97年2月1日以97年
    度抗字第78號民事裁定廢棄假扣押裁定，駁回佶原公司假扣
    押之聲請確定在案。而佶原公司就假扣押裁定所欲保全之本
    案請求，向原法院提起侵權行為損害賠償之訴，業經該院97
    年度訴字第47號、本院98年度上字第604號判決佶原公司敗
    訴確定在案。
四、兩造爭執要旨：(一)上訴人依民事訴訟法第531條第1項、民法
    第28條、公司法第23條第2項規定，請求被上訴人連帶賠償
    上訴人財產上損害有無理由？(二)上訴人依民法第184條第1項
    、第195條第1項前段、第28條、公司法第23條第2項規定，
    請求被上訴人連帶賠償非財產上損害，是否有據？茲說明如
    次：
  (一)上訴人依民事訴訟法第531條第1項、民法第28條、公司法第
    23條第2項規定，請求被上訴人連帶賠償財產上損害，為無
    理由：
    1.按假扣押裁定因自始不當而撤銷，或因第529條第4項及第
      530條第3項之規定而撤銷者，債權人應賠償債務人因假扣
      押或供擔保所受之損害，民事訴訟法第531條第1項定有明
      文，又所謂自始不當而撤銷者，係指假扣押裁定後，債務
      人提起抗告，經假扣押裁定法院或抗告法院認為依命假扣
      押時客觀存在之情事，不應為此裁定而撤銷之情形而言（
      最高法院67年台上字第1407號判例意旨參照）。是以，探
      求立法者之本意，其立法目的既係在防止債權人濫用假扣
      押，則所謂「假扣押裁定因自始不當而撤銷」，自亦應限
      縮解釋為債權人顯無正當請求權而任意聲請假扣押，依命
      假扣押時客觀存在之情事，不應為此裁定，致該假扣押裁
      定經假扣押裁定法院或抗告法院認為不當而撤銷者，始足
      當之。如其廢棄理由係認債權人未能釋明其對債務人聲請
      假扣押之原因，所陳明願供擔保以代釋明，仍不符假扣押
      之要件，而將假扣押裁定廢棄者，則尚難認係該條所定「
      假扣押裁定因自始不當而撤銷」之情形，蓋是否已盡釋明
      之責而准許假扣押，乃法院於假扣押當時本於職權所為之
      判斷，而抗告法院廢棄之理由，既非認定債權人確無正當
      請求權而任意聲請假扣押，則其聲請假扣押經原審審查後
      認為債權人願供擔保就假扣押之原因已補釋明之欠缺而予
      准許，其後經抗告法院認為不得僅以債權人陳明願供擔保
      即認債權人就假扣押之原因已補釋明之欠缺，認不應准許
      假扣押，此乃為假扣押裁定法院及抗告法院就債權人是否
      釋明認定上之不同，自不能因法院之判斷不同而遽令債權
      人應依民事訴訟法第531條第1項規定負損害賠償責任。故
      債權人是否盡釋明之責，乃法院於假扣押當時本於職權所
      為之判斷，尚難遽認假扣押裁定係因自始不當而撤銷（最
      高法院99年度台上字第2324號裁定意旨參照）。
    2.查被上訴人佶原公司於聲請系爭假扣押裁定時，係主張因
      上訴人違反先前之協議，阻撓拆除工程，以致被上訴人佶
      原公司與他人合作之合建案營造廠商無法動工興建。嗣雖
      經法院判決上訴人應拆屋還地確定，並已於96年7月間執
      行拆除完畢。然因上訴人之惡意阻撓動工興建，以致該合
      建案之原營造廠商無法繼續承攬合建案之興建，乃與被上
      訴人佶原公司終止承攬關係，被上訴人佶原公司因此需賠
      償其已動工履約部分之工程費用，致受有損害，以及因該
      合建案仍須繼續興建，不得已而以較原工程總價為高之26
      ,000,000元委由他營造商再行興建，致需多支出工程費用
      。上開被上訴人佶原公司所受損失合計2,727,097元，均
      係因上訴人惡意阻撓合建工程之進行所致，上訴人自應對
      被上訴人佶原公司負損害賠償責任。然上訴人經催告均置
      之不理，故遂以上訴人對其負有損害賠償債務2,727,097
      元未予清償，且恐有日後顯難執行之虞為由等語，而聲請
      准為假扣押，並提出土地登記謄本、土地合建契約、臺北
      縣政府建造執照、工程承攬合約書、訴外人陳語慧與上訴
      人間之拆屋還地訴訟之民事歷審裁判（包括原法院94年度
      訴字第382號判決、本院95年度上字第194號判決、最高法
      院95年度台上字第2199號裁定）、民事執行處函、民事執
      行處通知、和解書、工程結算請款單、統一發票、三重自
      強路新建工程合約書、催告函、退回信封影本等件以為聲
      請假扣押裁定之證據乙情，業經原法院調閱該院96年度裁
      全字第9011號假扣押卷審閱無誤。是系爭假扣押裁定乃係
      依被上訴人佶原公司所提出之上揭證據資料，認為已足釋
      明其假扣押之「請求」，且對於上訴人有何日後不能強制
      執行或甚難執行之虞之「假扣押原因」，亦係認已釋明，
      始為於被上訴人佶原公司供擔保後得為假扣押之系爭假扣
      押裁定。然系爭假扣押裁定嗣經上訴人向本院提出抗告，
      復經抗告法院訊問上訴人後，業經抗告法院以被上訴人佶
      原公司並未釋明假扣押之原因，縱陳明願供擔保，亦不足
      補假扣押原因釋明之欠缺為由，而廢棄原裁定，並駁回被
      上訴人佶原公司假扣押之聲請乙節，亦有本院97年度抗字
      第78號卷可參。按「請求及假扣押之原因，應釋明之。前
      項釋明如有不足，而債權人陳明願供擔保或法院認為適當
      者，法院得定相當之擔保，命供擔保後，為假執行。」民
      事訴訟法第526條第1、2項定有明文。查被上訴人聲請系
      爭假扣押，所提出之上開土地登記簿謄本案件，是在釋明
      「請求」之原因，至於假扣押之原因，則在96年11月22日
      之民事聲請狀（即假扣押聲請狀）指出：「且又聞相對人
      （即上訴人）對外負債甚鉅，並以其不動產向金融機構借
      款（證物11─土地登記簿謄本記載向台北富邦銀行貸款18
      0萬元），以圖規避聲請人（即被上訴人）之債權之清償
      ，今聲請人就相對人之舉動恐有日後顯難執行之虞…。」
      （見外放影印原法院96年裁全字第9011號卷），故審酌本
      院廢棄原裁定，顯然係認被上訴人佶原公司並未對假扣押
      聲請之原因釋明，屬釋明之欠缺而非釋明之不足，仍不符
      合假扣押之要件為由而駁回被上訴人佶原公司之聲請，並
      非認被上訴人佶原公司主張對上訴人有侵權行為損害賠償
      請求權之假扣押請求，顯有不當而廢棄系爭假扣押裁定。
      依此，假扣押之原因是否已盡釋明之責而准許假扣押，既
      屬各級法院認定事實之職權範圍，自尚難僅因各級法院之
      認定不同，即逕認被上訴人佶原公司確係顯無正當請求權
      而任意聲請假扣押，致該假扣押裁定經假扣押裁定法院或
      抗告法院認為不當而撤銷。易言之，上訴人主張本件亦係
      屬民事訴訟法第531條第1項規定所謂「假扣押裁定因自始
      不當而撤銷」之情形，尚非可採，本件並無民事訴訟法第
      531條第1項規定之適用，洵堪認定。又被上訴人佶原公司
      既無庸依民事訴訟法第531條第1項規定，對上訴人負財產
      上損害之賠償責任，則上訴人主張被上訴人陳忠仁依民法
      第28條、公司法第23條第2項規定，應與被上訴人佶原公
      司連帶負損害賠償責任云云，自亦於法無據，要無可取。
    3.綜上，被上訴人佶原公司系爭假扣押裁定非因自始不當而
      撤銷者，核與民事訴訟法第531條第1項之規定不符，被上
      訴人佶原公司無庸負損害賠償責任已明，則上訴人主張依
      民事訴訟法第531條第1項、民法第28條、公司法第23條第
      2項規定，被上訴人應連帶賠償上訴人財產上損害1,704,2
      15元云云，自屬於法無據，不應准許。其請求之金額及範
      圍亦無再予斟酌之必要。
  (二)上訴人依民法第184條第1項、第195條第1項前段、第28條、
    第23條第2項規定，請求被上訴人給付非財產上損害，為無
    理由，不應准許。
    1.按債務人因假扣押受有損害，向債權人請求賠償，若非本
      於民事訴訟法第531條之規定，而係依民法侵權行為之法
      則辦理，則須債權人聲請假扣押有故意或過失，始得為之
      （最高法院95年度台上字第2986號裁判意旨參照）。復按
      因侵權行為所發生之損害賠償請求權，須以有故意或過失
      不法侵害於他人權利，或故意以背於善良風俗之方法，加
      損害於他人為成立要件，此觀民法第184條第1項規定即明
      。而假扣押之目的本係債權人為保全強制執行，在保全債
      權之範圍內，暫時凍結債務人之財產現狀，其原即不以債
      權人實體上確有主張之權利為要件，故如債權人確信其有
      聲請假扣押查封債務人財產之法律上原因，自難僅因嗣後
      判決確定其欠缺所主張之實體上權利，即謂其初始聲請假
      扣押之行為具有侵權行為之故意或過失。
    2.上訴人固主張被上訴人佶原公司以捏造不實之債權，濫行
      聲請及實施假扣押程序，故意查封上訴人所有上揭房屋、
      土地，影響上訴人之名譽、信用及健康，依民法第184條
      第1項、第195條第1項前段、第28條、公司法第23條第2項
      之規定，被上訴人應連帶賠償上訴人精神慰撫金合計200,
      000云云。然查被上訴人佶原公司於原法院96年度裁全字
      第9011號裁定准許被上訴人佶原公司供擔保為假扣押後，
      即提供擔保據以聲請強制執行，嗣復繳納訴訟費用並檢附
      相關事證提起本案訴訟（案號：原法院97年度訴字第47號
      ），於一審民事判決被上訴人佶原公司敗訴後，又繳納訴
      訟費用而提起上訴（案號：本院98年度上字第604號），
      上訴人既未爭執被上訴人佶原公司於系爭假扣押及本案訴
      訟中所提出相關事證之形式上真正，且該些事證並經原法
      院於聲請假扣押之程序審認後，認應准許，抑且本院亦非
      以被上訴人佶原公司顯無正當請求權而係任意聲請假扣押
      為由，廢棄系爭假扣押裁定，足見被上訴人佶原公司係主
      觀上信賴其對上訴人確有實體上之權利存在，始聲請假扣
      押查封上訴人財產，且該實體上之權利，亦經原法院及本
      院於假扣押聲請程序中認定其假扣押之請求已經釋明，自
      難僅因該實體上之權利嗣經本案訴訟判決確定，認為被上
      訴人欠缺其所主張之權利，即謂被上訴人佶原公司於初始
      係基於侵權行為之故意而為本件假扣押之聲請。蓋該確定
      判決僅足證明被上訴人佶原公司所受之損害，尚與侵權行
      為之成立要件有間，並未認定被上訴人佶原公司假扣押上
      訴人前揭財產係出於侵權行為之故意或過失，故上訴人遽
      執此主張被上訴人佶原公司之假扣押係故意或過失侵害上
      訴人之權利云云，尚屬無據。此外，上訴人復未能舉證證
      明被上訴人佶原公司聲請假扣押及假扣押執行之行為有何
      故意或過失不法侵害其權利之情事，自難要令被上訴人佶
      原公司負侵權行為之責。又被上訴人佶原公司既無庸依民
      法第184條第1項、第195條第1項前段規定，對上訴人負非
      財產上損害賠償責任，則上訴人主張被上訴人陳忠仁依民
      法第28條、公司法第23條第2項規定，應與被上訴人佶原
      公司連帶負損害賠償責任云云，亦同屬無據，並無可取。
    3.綜上，被上訴人佶原公司係因上訴人違反協議，阻撓合建
      工程之進行，造成原營造廠商終止承攬契約，並需另覓新
      營造廠商再行施作，致增加工程費用，被上訴人佶原公司
      因而受有損害，且此損害係因上訴人故意阻撓行為所致，
      而認上訴人應負侵權行為損害賠償責任，且為保全將來債
      權之順利實現，始聲請本件假扣押，並提出相關事證以資
      為據。基此，實已足認被上訴人佶原公司係為保全其債權
      ，所為假扣押聲請為正當權利之行使，難認被上訴人佶原
      公司聲請本件假扣押之際，確有故意虛構事實，或明知無
      債權仍矇騙法院而聲請假扣押，以圖侵害上訴人權利之情
      事，是尚難謂被上訴人佶原公司主觀上有何故意不法侵害
      上訴人之權利可言。又系爭假扣押裁定雖經本院以被上訴
      人佶原公司不能釋明假扣押之原因存在為由，認不應准許
      假扣押，惟各級法院就債權人是否已盡釋明假扣押原因認
      定尚有不同，自不能因法院之判斷不同，進而認定被上訴
      人佶原公司所為假扣押之聲請屬過失不法侵害上訴人之權
      利。是上訴人主張依民法第184條第1項、第195條第1項前
      段、民法第28條、公司法第23條第2項規定，被上訴人應
      連帶賠償上訴人非財產上損害200,000元云云，亦屬於法
      無據，不應准許。又關於上訴人得請求賠償之金額及範圍
      即無庸加以審酌。
五、綜上所述，上訴人主張依民事訴訟法第531條第1項、民法第
    184條第1項、第195條第1項前段、第28條，公司法第23條第
    2項之規定，被上訴人應連帶賠償財產上損害1,704,215元，
    及名譽、信用、健康受損之精神慰撫金20萬元，合計1,904,
    215元，及自起訴狀繕本送達翌日即100年1月15日（見原法
    院卷第39頁、第40頁）起至清償日止，按年息百分之5計算
    之利息，為無理由，不應准許。原審判決上訴人敗訴，核無
    不合，上訴論旨，仍執陳詞，斤斤指摘原判決不當，聲明廢
    棄改判，為無理由，應予駁回上訴。
六、本件事證已臻明確，兩造其餘主張、舉證及攻擊防禦方法，
    經審酌後核與判決結果不生影響，爰不再一一論述，附此敘
    明。
七、據上論結，本件上訴為無理由，依民事訴訟法第449條第1項
    、第78條，判決如主文。
中    華    民    國   100    年    8     月    30    日
                  民事第十五庭
                      審判長法  官  林恩山
                            法  官  黃國忠
                            法  官  郭松濤
正本係照原本作成。
如不服本判決，應於收受送達後20日內向本院提出上訴書狀，其
未表明上訴理由者，應於提出上訴後20日內向本院補提理由書狀
（均須按他造當事人之人數附繕本）上訴時應提出委任律師或具
有律師資格之人之委任狀；委任有律師資格者，另應附具律師資
格證書及釋明委任人與受任人有民事訴訟法第466條之1第1項但
書或第2項（詳附註）所定關係之釋明文書影本，如委任律師提
起上訴者，應一併繳納上訴審裁判費。
中    華    民    國   100    年    8     月    31    日
                            書記官  方素珍
附註：
民事訴訟法第466條之1（第1項、第2項）：
對於第二審判決上訴，上訴人應委任律師為訴訟代理人。但上訴
人或其他法定代理人具有律師資格者，不在此限。
上訴人之配偶、三親等內之血親、二親等內之姻親，或上訴人為
法人、中央或地方機關時，其所屬專任人員具有律師資格並經法
院認為適當者，亦得為第三審訴訟代理人。